【裁判字號】    91,重訴,1033
【裁判日期】    920225
【裁判案由】    確認抵押債權不存在等
【裁判全文】
臺灣高雄地方法院民事判決                      九十一年度重訴字第一○三三號
    原      告    亨悅國際股份有限公司
    兼法定代理人  戊○○
    原      告    丁○○
                  丙○○
    右四人訴訟    甲○○
    代理人
    被      告    乙○○  住苗.
右當事人間請求塗銷抵押權設定登記事件，本院判決如左：
    主    文
被告就附表所示抵押權設定登記應予塗銷。
訴訟費用由被告負擔。
    事    實
甲、原告方面：
一、聲明：如主文第一項所示。
二、陳述：
（一）民國八十九年九月間，原告享悅國際股份有限公司（下稱享悅公司）為向被告
      借款新台幣（下同）二百七十萬元及一百六十萬元；原告戊○○、丁○○及丙
      ○○為向被告借款七十萬元（以上三筆借款下稱系爭借款），而先後與被告口
      頭成立消費借貸契約，並分別提供如附表所示不動產，按系爭借款金額加三成
      之額度，於八十九年九月十一日依序設定如附表所示權利價值之最高限額抵押
      權（下稱系爭抵押權）予被告。詎系爭抵押權設定登記完成後，被告並未如期
      將借款給付原告，經原告屢催不付，茲以本起訴狀繕本之送達以為催告被告於
      收受繕本送達十日內給付系爭借款之意思表示，逾期則兩造間借款契約自行解
      除。而按被告於前開催告期限屆至後仍不依約給付借款，顯見系爭借款契約已
      即因原告行使解除權而溯及消滅。
（二）按所有人對於妨害其所有權者，得請求除去之。為民法第七百六十七條中段所
      定文規定。次按「最高限額抵押契約定有存續期間者，其期間雖未屆滿，然若
      其擔保之債權所由生之契約已合法終止或因其他事由而消滅，且無既存之債權
      ，而將來亦確定不再發生債權，其原擔保之存續期間內所可發生之債權，已確
      定不存在，依抵押權之從屬性，應許抵押人請求抵押權人塗銷抵押權設定登記
      。」最高法院著有八十三年台上字第一○五五號判例意旨可參。本件借款主契
      約既已解除，系爭抵押權約定之從契約即失所附麗，爰本於民法第七百六十七
      條中段所有權妨害除去法律關係提起本訴。
三、證據：提出戶籍謄本一件、土地登記謄本三件及建物登記謄本七件為證。
乙、被告方面：
    被告未於言詞辯論期日到場，亦未提出書狀作何聲明或陳述。
    理    由
一、本件被告經合法通知，未於言詞辯論期日到場，核無民事訴訟法第三百八十六條
    各款所列情形，爰依原告之聲請，由其一造辯論而為判決。
二、本件原告主張：原告於八十九年九月間先後與被告口頭成立系爭消費借貸契約，
    並於八十九年九月十一日分別提供所有如附表所示不動產，設定如附表所示系爭
    抵押權予被告，惟被告於系爭抵押權設定登記完成後，並未交付系爭借款予原告
    等事實，業據原告提出附表所示土地及建物登記謄本為證，已堪認定。而按當事
    人對於他造主張之事實，於言詞辯論時不爭執者，視同自認。又當事人對於他造
    主張之事實，已於相當時期受合法之通知，而於言詞辯論期日不到場，亦未提出
    準備書狀爭執者，準用第一項之規定。民事訴訟法第二百八十條第一項前段、同
    條第三項前段，分別定有明文。本件被告於相當時期受合法送達，卻未於言詞辯
    論期日到場，亦未提出任何準備書狀爭執原告主張之事實，揆諸上揭規定，應視
    同自認原告主張之事實，益堪認原告前揭主張被告於系爭抵押權設定登記完成後
    ，迄未交付系爭借款等事實為真實。茲原告主張被告於系爭抵押權設定後之存續
    期間內，並未給付系爭借貸金額，從而，本件應予審究者，乃兩造間口頭成立之
    消費借貸契約，是否因為被告未交付系爭借款金額，致欠缺消費借貸契約之要物
    性，而影響其效力？又原告得否解除系爭消費借貸契約？經查：
（一）按「稱消費借貸者，謂當事人一方移轉金錢或其他代替物之所有權於他方，而
      約定他方以種類、品質、數量相同之物返還之契約。」八十九年五月五日民法
      債編修正施行後之民法第四百七十四條定有明文。亦即消費借貸屬要物契約，
      除貸與人與借款人間借貸意思表示須合致外，尚需貸與人為金錢或其代替物之
      交付，始可謂消費借貸契約始成立有效。反之，消費借貸契約則因欠缺特別成
      立要件，而不能發生效力。本件系爭借款既未交付原告，則系爭消費借貸契約
      即因欠缺要物性之要件，致無從成立，亦不發生效力，堪予認定。
（二）次按契約當事人之一方遲延給付者，他方當事人得定相當期限，催告其履行，
      如於期限內不履行時，得解除其契約，民法第二百五十四條著有明文。而按所
      謂解除契約，係以契約成立生效為前提，倘契約本身因具有瑕疵，致契約不成
      立、無效或不生效力者，自無待當事人行使解除權。本件原告主張被告遲延給
      付借款金額，遂以本件起訴狀繕本送達被告為催告其履行契約之意思表示，且
      因被告收受起訴狀繕本後，迄未履其債務，而認兩造間消費借貸契約效力，業
      已解除而不存在等情，有起訴狀及送達回證附卷可稽，固堪予認定。惟系爭消
      費借貸契約因欠缺要物性，致不成立生效乙節，業如前述。則揆諸上開說明，
      本件系爭契約既不生效力，原告自無再予解除之必要。是原告以起訴狀繕本之
      送達，資為解除系爭契約之主張，自非可採。
（三）再按適用法律，乃法院職權事項。而契約解除之效果，係使契約效力溯及的消
      滅；而契約欠缺特別成立要件時，亦導致契約不生效力之結果，顯見解除契約
      與契約不成立的效果是相同的。從而，原告於本件審理中，既主張系爭消費借
      貸契約不生效力，並以之為被告應塗銷系爭抵押權設定登記之主要攻防方法，
      雖其主張契約不生效力，係以消費借貸契約業經解除為由，未為契約不成立效
      果之主張，然二者不生效力之效果，既無二致。則本院本於職權適用法律事項
      ，自得逕以系爭消費借貸契約欠缺要物性，致契約不成立，而不生契約效力之
      效果，為法律上之判斷，合予敘明。
三、末按「所有人對於妨害其所有權者，得請求除去之。」民法第七百六十七條中段
    定有明文。所謂妨害，乃指凡以占有以外之方法，侵害所有權或阻礙所有人圓滿
    行使其之行為或事實，例如使所有權存在負擔或其他物權消滅後仍不塗銷登記者
    ，均屬之。又所謂最高限額之抵押契約，係指所有人提供抵押物，與債權人訂立
    在一定金額限度內，擔保現在已發生及將來可能發生之債權之抵押權設定契約而
    言。此種抵押權所擔保之債權，除訂約時已發生之債權外，即將來發生之債權，
    苟在約定最高限額範圍內，亦為抵押權效力所及，且抵押權存續期間內已發生之
    債權，縱因清償或其他事由而減少或消滅，然原訂立之抵押契約，依然有效。至
    其債權額，則於結算時確定，是在最高限額抵押權，無須先有債權之存在，即可
    為抵押權登記，此與一般抵押權，因必先有被擔保之債權存在，而後抵押權始能
    成立情形，並不相同。再「最高限額抵押契約定有存續期間者，其期間雖未屆滿
    ，然若其擔保之債權所由生之契約已合法終止或因其他事由而消滅，且無既存之
    債權，而將來亦確定不再發生債權，其原擔保之存續期間內所可發生之債權，已
    確定不存在，依抵押權之從屬性，應許抵押人請求抵押權人塗銷抵押權設定登記
    。」最高法院著有八十三年台上字第一○五五號判例意旨可供參照。本件附表所
    示最高限額抵押權所欲擔保之系爭借款債權，既因被告未交付系爭借款金額，致
    不成立生效，顯見兩造間抵押權擔保之債權即消費借貸契約業已消滅，且無既存
    之任何債權債務關係甚明。而按本件契約之始，被告即未依借貸契約約定，將系
    爭款項給付原告，衡情，未來亦無再貸款予原告之可能性，堪認本件將來亦確定
    不再發生擔保債權。是系爭最高限額抵押權存續期間內，所可能發生之債權，既
    已確定不存在，揆諸上揭判例要旨所示，本件雖於抵押權存續期間內，原告亦得
    起訴請求被告塗銷附表所示最高限額抵押權設定登記。從而，原告依據民法第七
    百六十七條中段所有權妨害除去法律關係，請求被告塗銷系爭附表所示最高限額
    抵押權設定登記，為有理由，應予准許。
四、據上論結：本件原告之訴為有理由，依民事訴訟法第七十八條，判決如主文。
中      華      民      國    九十二    年      二      月    二十五    日
                              臺灣高雄地方法院民事第二庭
~B法      官  李昭彥
右為正本係照原本作成。
如對本判決上訴，須於判決送達後廿日內向本院提出上訴狀。
中      華      民      國    九十二    年      二      月    二十五    日
~B法院書記官  鄭翠蘭
~F0
~T32
附表：
┌─┬────┬───┬───────┬──────┬─────┬────────────────┬──────┐
│編│權利種類│權利人│設定抵押權字號│設定義務人  │權利價值  │共同擔保不動產                  │備        註│
│號│        │      │權利存續期間  │（即所有人）│          │                                │            │
├─┼────┼───┼───────┼──────┼─────┼────────────────┼──────┤
│一│抵押權  │乙○○│８９年鳳登字第│享悅國際股份│最高限額新│(一)共同擔保地號：                │            │
│  │        │      │０６９９６０號│有限公司    │台幣三百五│(1)鳳山市道○○段四四五之七地號。│            │
│  │        │      │八十九年九月六│            │十萬元    │  （應有部分百分之四十四）      │            │
│  │        │      │日至一百十九年│            │          │(2)同右地段下菜園小段八九之二六地│            │
│  │        │      │九月五日止    │            │          │  號。（應有部分百分之四十四）  │            │
│  │        │      │              │            │          │(3)同右地段、小段八九之一八二地號│            │
│  │        │      │              │            │          │  。（應有部分百分之四十四）    │            │
│  │        │      │              │            │          │(二)共同擔保建號：                │            │
│  │        │      │              │            │          │(1)同右地段、小段一四七七建號。（│            │
│  │        │      │              │            │          │  建物門牌：鳳山市○○○路一七三│            │
│  │        │      │              │            │          │  號一樓）；共同使用部分，同小段│            │
│  │        │      │              │            │          │  一四八四建號，面積四七．０四平│            │
│  │        │      │              │            │          │  方公尺，權利範圍百分之十六    │            │
│  │        │      │              │            │          │(2)同右地段、小段一四七八建號。（│            │
│  │        │      │              │            │          │  建物門牌：同右地址二樓）；共同│            │
│  │        │      │              │            │          │  使用部分，同右建號、面積，權利│            │
│  │        │      │              │            │          │  範圍百分之十四                │            │
│  │        │      │              │            │          │(3)同右地段、小段一四七九建號。（│            │
│  │        │      │              │            │          │  建物門牌：同右地址三樓）；共同│            │
│  │        │      │              │            │          │  使用部分，建號、面積及權利範圍│            │
│  │        │      │              │            │          │  均同右                        │            │
│  │        │      │              │            │          │                                │            │
├─┼────┼───┼───────┼──────┼─────┼────────────────┼──────┤
│二│抵押權  │乙○○│８９年鳳登字第│享悅國際股份│最高限額新│(一)共同擔保地號：                │            │
│  │        │      │０６９９７０號│有限公司    │台幣二百十│(1)鳳山市道○○段四四五之七地號。│            │
│  │        │      │              │            │萬元      │  （應有部分百分之四十二 ）     │            │
│  │        │      │同        右  │            │          │(2)同右地段下菜園小段八九之二六地│            │
│  │        │      │              │            │          │  號。（應有部分百分之四十二）  │            │
│  │        │      │              │            │          │(3)同右地段、小段八九之一八二地號│            │
│  │        │      │              │            │          │  。（應有部分百分之四十二）    │            │
│  │        │      │              │            │          │(二)共同擔保建號：                │            │
│  │        │      │              │            │          │(1)同右地段、小段一四八○建號。（│            │
│  │        │      │              │            │          │  建物門牌：同右地址四樓）；共同│            │
│  │        │      │              │            │          │  使用部分，同右小段，一四八四建│            │
│  │        │      │              │            │          │  號，面積四七．０四平方公尺，權│            │
│  │        │      │              │            │          │  利範圍百分之十四              │            │
│  │        │      │              │            │          │(2)同右地段、小段一四八一建號。（│            │
│  │        │      │              │            │          │  建物門牌：同右地址五樓）；共同│            │
│  │        │      │              │            │          │  使用部分，建號、面積及權利範圍│            │
│  │        │      │              │            │          │  均同右                        │            │
│  │        │      │              │            │          │(3)同右地段、小段一四八二建號。（│            │
│  │        │      │              │            │          │  建物門牌：同右地址六樓）；共同│            │
│  │        │      │              │            │          │  使用部分，建號、面積及權利範圍│            │
│  │        │      │              │            │          │  均同右                        │            │
│  │        │      │              │            │          │                                │            │
├─┼────┼───┼───────┼──────┼─────┼────────────────┼──────┤
│三│抵押權  │乙○○│８９年抵一字第│丁○○      │最高限額新│(一)共同擔保地號：                │            │
│  │        │      │０４６１２０號│戊○○      │台幣九十萬│(1)鳳山市道○○段四四五之七地號。│            │
│  │        │      │              │丙○○      │元        │  （應有部分百分之十四）        │            │
│  │        │      │同      右    │            │          │(2)同右地段下菜園小段八九之二六地│            │
│  │        │      │              │            │          │  號。（應有部分百分之十四）    │            │
│  │        │      │              │            │          │(3)同右地段、小段八九之一八二地號│            │
│  │        │      │              │            │          │  。（應有部分百分之十四）      │            │
│  │        │      │              │            │          │(二)共同擔保建號：                │            │
│  │        │      │              │            │          │(1)同右地段、小段一四八三建號。（│            │
│  │        │      │              │            │          │  建物門牌：同右地址樓）；共同使│            │
│  │        │      │              │            │          │  用部分，同右小段，一四八四建號│            │
│  │        │      │              │            │          │  ，面積四七．０四，權利範圍百分│            │
│  │        │      │              │            │          │  之十四                        │            │
│  │        │      │              │            │          │                                │            │
│  │        │      │              │            │          │                                │            │
└─┴────┴───┴───────┴──────┴─────┴────────────────┴──────┘


司法院資訊處製作；財團法人民間司法改革基金會備份。
